最高法院刑事判決　　　　　　　　　　　　　　　九十一年度台上字第五三二一號
　　上　訴　人　甲○○
　　選任辯護人　江淑卿律師
右上訴人因殺人案件，不服台灣高等法院中華民國八十九年六月二十一日第二審判決
（八十九年度上訴字第一五０一號，起訴案號：台灣台北地方法院檢察署八十九年度
偵字第二０八四、四四六七號），提起上訴，本院判決如左：
    主  文
上訴駁回。
    理  由
按刑事訴訟法第三百七十七條規定，上訴於第三審法院，非以判決違背法令為理由，
不得為之。是提起第三審上訴，應以原判決違背法令為理由，係屬法定要件。如果上
訴理由狀並未依據卷內訴訟資料，具體指摘原判決不適用何種法則或如何適用不當，
或所指摘原判決違法情事，顯與法律規定得為第三審上訴理由之違法情形，不相適合
時，均應認其上訴為違背法律上之程式，予以駁回。本件上訴人甲○○上訴意旨略稱
：(一)上訴人於民國八十年至大陸經商而認識被害人粟艷，即在大陸結婚並將之偷渡來
台，兩人恩愛有加，迨八十七年上訴人經商失敗，雙方乃協議離婚，但仍維持同居並
極力討好被害人，案發之日兩人在被害人之台北市○○○路四一六巷三號三樓三０三
室聊天，上訴人與被害人並無深仇大恨，絕非預謀殺人。(二)原審以上訴人加害被害人
後，未將之送醫，以推定上訴人之殺意甚堅，惡性重大，並撤銷第一審法院量處上訴
人五年有期徒刑之判決，改判從重量處上訴人有期徒刑九年，顯然失當。原判決既以
上訴人未將被害人送醫為認定殺人之依據，但就上訴人於失手加害被害人後，曾施加
急救，做人工呼吸之事實未加調查審酌，自有未洽。(三)上訴人為維繫夫妻間感情，而
購贈鑽戒，但因無力付款，致遲遲未去取貨，招致被害人不滿並當場毆打、羞辱上
訴人，上訴人一時氣憤難耐，乃順手拿起被害人之睡衣腰帶勒住被害人脖子，意在嚇
唬，竟一時失手，用力過猛，惟於發見被害人掙扎一下即告鬆手，絕無殺人犯意，且
上訴人受到重大刺激，絕非細故殺人。(四)購贈鑽戒係出於上訴人一片誠意，絕非如原
判決憑空臆測謂被害人藉購買鑽戒，期使上訴人知難而退，故上訴人於原審請求傳訊
金興銀樓之負責人，原審未加傳訊，亦未說明不予傳訊之理由，自有理由不備之違法
。(五)警員逼迫上訴人接受夜間訊問，且筆錄亦未交由上訴人過目，是警訊筆錄不得資
為上訴人論罪之依據云云。查原判決認定上訴人與粟艷原為夫妻，雙方因故於八十八
年八月二日離婚，但仍同居於上訴人住處，同年十二月（第一審誤為八月）十三日十
二時許，被害人以購買便當為由，支開上訴人下樓後趁機離去，上訴人遍尋無著，迨
八十九年一月五日晚上七時，上訴人在台北市○○○路某酒店前找到在酒店工作之粟
艷，兩人約定翌日六時在同地見面，翌日粟艷依約前來並隨上訴人回台北縣板橋市○
○街五十一巷三號一樓現居處共同生活，粟艷並在上訴人要求下，帶領上訴人及兒子
前往其住處即台北市○○○路四一六巷三號三樓三０三室住居，並將該處鑰匙給與上
訴人。八十九年一月十日晚上十時許，上訴人持鑰匙進入粟艷住處，因未遇粟豔而留
宿該處，翌日（十一日）上午八時許，粟豔返回睡覺至當日下午四時許，粟艷清醒後
尚與上訴人並躺在床上聊天，其間粟艷屢要求上訴人前往台北縣永和市○○街八十八
號金興銀樓取回粟豔訂製之南非天然鑽戒，並代付清餘款新台幣（下同）四萬四千元
（已付定金一千元），因上訴人確無力付款，雙方為此發生爭執，上訴人一時惱怒，
頓萌殺意，順手拿取身後床櫃上粟豔所有之睡衣腰帶纏繞粟艷頸部再用力勒緊，致粟
艷窒息死亡，事後因見粟艷流鼻血沾污衣、被及身體，上訴人於清洗粟艷屍體並更換
其身上衣物及整理該處後，從容離去，當晚七時許，上訴人後悔而前往台灣板橋地方
法院檢察署自首。經檢察官督同法醫師相驗並扣得上訴人犯罪用之被害人睡衣腰帶一
條及現場之床單、枕頭（沾有血跡）等情，係依上訴人之自白及檢察官之相驗屍體之
相驗筆錄、相驗屍體證明書、法務部法醫研究所鑑定書、扣案之沾有血跡之枕頭、現
場之床單、犯罪所用之腰帶等證據，資以證明上訴人有殺人之事實，因而撤銷第一審
之科刑判決，改判論處上訴人殺人罪刑，已明其所憑之證據及認定之理由，並以上
訴人所辯，其係基於氣憤而殺人云云，如何不足採信，於理由中詳加說明與指駁，從
形式上觀察，並無違背法令之情形存在。次按(一)依驗斷書所載：被害人頸部右前側可
見明顯之皮膚磨擦傷痕及帶狀索溝，眼結膜有點狀出血，顯見上訴人用力甚猛，殺意
甚堅，所辯其以腰帶套住被害人意在嚇唬被害人及發現被害人掙扎即告鬆手云云，尚
與事證不符，不足採信。(二)本件殺人之動機，緣於購買鑽石，因付款起爭執，而萌生
殺意，已據上訴人供明在卷，至於購買鑽石係在討好被害人抑或被害人主動提議購買
，期使上訴人知難而退，免再遭受糾纏，尚與殺人動機不同，無詳加審究之必要。(三)
上訴人殺人乙節非但於警訊中供承明確，於歷次偵、審中亦坦承無訛，縱捨上訴人於
警訊中之筆錄不採，於判決之結果亦不生影響，是上訴人是否被迫於夜間接受訊問，
即毋庸加以調查。(四)人類係仰賴呼吸以維生，斷絕呼吸即可致命，此為上訴人所認識
，乃進而以腰帶勒住被害人脖子，用力勒緊，造成被害人頸部明顯之皮膚磨擦傷痕及
帶狀索溝，顯見上訴人於下手時即具殺人之犯意，原判決以殺人罪論處罪刑，即無不
合。至於上訴人於殺人後是否送醫急救及有無施以人工呼吸或其他救治之動作，均與
犯意之認定無涉，但以之為殺人之佐證，並無違證據法則，不得指為違法。(五)上訴人
與被害人結婚多年，並育有一子，嗣雙方雖告離婚，但維持同居關係，上訴人既強調
其對被害人情深義重，竟為區區數萬元鑽戒付費之細故，而萌生殺機，其情節不能謂
非重大，原審審酌上訴人殺人之手段、動機、犯罪所生之危害、犯後態度等情狀、依
自首之規定減輕其刑，及檢察官亦認第一審量處最低刑度之有期徒刑五年，失之寬縱
等情狀，而撤銷改判，酌處有期徒刑九年，已於理由中記載甚詳，且量刑之輕重屬事
實審法院職權之適法行使，其量刑苟無逾越法定刑度，即難率指為違法。上訴意旨未
依卷內訴訟資料具體指摘原判決如何不適用法則，或如何適用不當，徒就原審採證認
事職權之適法行使，及原判決已說明之事項，任意指為違法，核與法律規定得為第三
審上訴理由之違法情形不相適合，其上訴為違背法律上之程式，應予駁回。
據上論結，應依刑事訴訟法第三百九十五條前段，判決如主文。
中      華      民      國    九十一    年      九      月     十九     日
                              最高法院刑事第八庭
                                  審判長法官  莊  登  照
                                        法官  洪  明  輝
                                        法官  黃  一  鑫
                                        法官  魏  新  和
                                        法官  林  秀  夫
      右正本證明與原本無異
                                              書  記  官
中      華      民      國    九十一    年      九      月    二十五    日
